ACORDAO-COMPLETO-2484891

ACÓRDÃO 8886/2021 ATA 22/2021 - PRIMEIRA CÂMARA

VISTOS, relatados e discutidos estes autos de embargos de declaração interpostos contra o Acórdão 5327/2021-TCU-Primeira Câmara, alusivo a pensões militares concedidas pelo Comando do Exército,
ACORDAM os Ministros do Tribunal de Contas da União, reunidos em sessão da Primeira Câmara, com fulcro nos arts. 32 e 34 da Lei 8.443/1992, e diante das razões expostas pelo Relator, em:
9.1. conhecer dos embargos de declaração apresentados pela sra. Eloiza Elena de Sousa para, no mérito, rejeitá-los;
9.2. dar ciência desta deliberação à embargante e ao Comando do Exército.

Embargos de declaração opostos em pensões militares concedidas pelo Comando do Exército.

Primeira Câmara

Comando do Exército.

3. Interessados/Responsáveis/Recorrentes:
3.1. Interessadas: Elidia Rodrigues Lopes (XXX.755.366-XX); Eloiza Elena de Sousa (XXX.602.116-XX); Maria Aparecida Passarella Carlos Arantes (XXX.243.636-XX); Maria Imaculada de Lima (XXX.449.246-XX); Maria das Merces Sena Lima (XXX.424.356-XX); Mariana Ribeiro de Souza (XXX.098.326-XX); Mirza Beatriz Viana de Carvalho (XXX.380.616-XX); Rosalina Frizeiro de Castro (XXX.517.996-XX); Sandra Elisa Rodrigues Guimaraes (XXX.184.956-XX); Symara Eliane Rodrigues Guimaraes Oliveira (XXX.227.756-XX)
3.2. Recorrente: Eloiza Elena de Sousa (XXX.602.116-XX).

13.1. Ministros presentes: Walton Alencar Rodrigues (Presidente), Benjamin Zymler (Relator), Vital do Rêgo e Jorge Oliveira.
13.2. Ministros-Substitutos presentes: Augusto Sherman Cavalcanti e Weder de Oliveira.

BENJAMIN ZYMLER

Ministro Benjamin Zymler.

Na sessão telepresencial de 30/3/2021, este Colegiado, pelo Acórdão 5.327/2021, negou registro, entre outras, à pensão militar concedida à sra. Eloiza Elena de Sousa. A recusa se deveu à indevida elevação dos proventos associada ao reconhecimento da condição de invalidez do instituidor superveniente à sua reforma, hipótese não admitida na legislação de regência.
2.	Notificada a respeito, a pensionista opõe embargos de declaração, alegando a existência de omissão no julgado, como segue:
"o comando emanado por esta Corte de Contas nada mencionou em sua deliberação final e definitiva acerca da necessidade de se emitir novo ato de concessão de pensão militar para a ora recorrente, livre das supostas irregularidades e ilegalidades verificadas (as quais serão debatidas em recurso próprio) , de modo que, a persistir a situação como está, a pensionista e seus dependentes, filhos do falecido militar instituidor do ato, poderão ficar à míngua, sem o provento necessário que lhes garante a subsistência, atualmente como única fonte de renda".
3.	Conclusivamente, requer, no mérito, o saneamento da omissão,
"de forma que haja expressa manifestação acerca da proposta de encaminhamento da Unidade Técnica, especificamente sobre o item d.4, no sentido de serem emitidos novos atos de concessão das pensões militares, com fulcro no art. 19, § 3º, da Instrução Normativa 78/2018, escoimados das irregularidades verificadas, por se tratar de medida crucial para a preservação dos direitos da pensionista e de seus dependentes, na forma e para os devidos fins legais".
	É o relatório.

Lucas Ferreira, OAB/MG 150.159, representando a sra. Eloiza Elena de Sousa.

Procurador Sergio Ricardo Costa Caribé.

PENSÕES MILITARES. ELEVAÇÃO DOS PROVENTOS - EM TODOS OS CASOS - MOTIVADA POR INVALIDEZ SUPERVENIENTE À REFORMA DO RESPECTIVO INSTITUIDOR. NEGATIVA DE REGISTRO. EMBARGOS DE DECLARAÇÃO. ARGUIÇÃO DE OMISSÃO NO JULGADO. CONHECIMENTO. REJEIÇÃO.

PENSÃO MILITAR (PMIL)

Secretaria de Fiscalização de Integridade de Atos e Pagamentos de Pessoal e de Benefícios Sociais (Sefip).

Cuidam os autos de pensões militares concedidas pelo Comando do Exército.
2.	Ao ter presente o feito, em 30/3/2021, este Colegiado prolatou o Acórdão 5327/2021-TCU-Primeira Câmara, recusando o registro do benefício de interesse da sra. Eloiza Elena de Sousa em face da elevação dos proventos motivada pela invalidez do instituidor superveniente à reforma, hipótese não admitida na legislação de regência.
3.	Notificada a respeito, a pensionista, em embargos de declaração, argui a existência de omissão no julgado, caracterizada, a seu juízo, pela ausência de determinação ao Comando do Exército para que emita novo ato concessório escoimado da irregularidade apontada pelo Tribunal, nos termos do art. 19, § 3º, da Instrução Normativa 78/2018:
"Art. 19 A apreciação do Tribunal pela ilegalidade de atos de admissão ou de concessão obrigará o órgão ou entidade de origem a cessar, no prazo de 15 (quinze) dias, todo e qualquer pagamento decorrente:
I - do ato impugnado, no caso de admissão;
II - das irregularidades apontadas, no caso de concessão.
 (...) 
§ 3º A apreciação do ato pela ilegalidade obrigará o órgão ou entidade de origem a informar, no sistema e-Pessoal, no prazo de 30 (trinta) dias a contar da ciência da deliberação, o cancelamento da concessão ou o desligamento do servidor, no caso de admissão, nos termos do art. 3º ou, quando for possível sanear as irregularidades identificadas, submeter ao TCU novo ato em substituição àquele considerado ilegal, sem prejuízo de providenciar, entre outras, as correções devidas na folha de pagamento, nos dados cadastrais do servidor ou do benefício, ou ainda, na portaria que deferiu ou modificou a concessão."
4.	Os embargos de declaração preenchem os requisitos de admissibilidade que regem a espécie, podendo ser conhecidos.
5.	No mérito, entretanto, não há o que reparar ou suprir no aresto atacado.
6.	Com efeito, tratando-se o ato de pensão de "ato complexo", não é dado ao Tribunal, para além de deferir ou negar o respectivo registro, nele inovar ou coagir o órgão de origem a emitir novo título.
7.	Naturalmente, os pagamentos decorrentes do ato impugnado não podem subsistir, sob pena de a autoridade administrativa omissa vir a responder solidariamente pelo indébito (art. 262 do Regimento Interno) . No entanto, a concessão ou não de novo benefício - escoimado das falhas identificadas pela Corte de Contas - é algo que se resolve entre os interessados (aposentados ou pensionistas) e a administração. Tal é a correta exegese do art. 19, § 3º, da IN 78/2018, citado pela embargante.
8.	Isso está ainda mais claro no Regimento Interno:
"Art. 262. Quando o ato de concessão de aposentadoria, reforma ou pensão for considerado ilegal, o órgão de origem fará cessar o pagamento dos proventos ou benefícios no prazo de quinze dias, contados da ciência da decisão do Tribunal, sob pena de responsabilidade solidária da autoridade administrativa omissa.
 (...) 
§ 2º Recusado o registro do ato, por ser considerado ilegal, a autoridade administrativa responsável poderá emitir novo ato, se for o caso, escoimado das irregularidades verificadas."
9.	E tal foi, precisamente, o que constou do Acórdão 5327/2021-TCU-Primeira Câmara, ora atacado (peça 14) :
"9.3. determinar ao Comando do Exército que:
9.3.1. faça cessar, no prazo de 15 (quinze) dias, contado a partir da ciência desta deliberação, os pagamentos decorrentes dos atos impugnados, sob pena de responsabilidade solidária da autoridade administrativa omissa, consoante disposto nos arts. 71, inciso IX, da Constituição Federal e 262 do Regimento Interno desta Corte;
 (...) 
9.4. esclarecer à unidade de origem, com supedâneo no art. 262, § 2º, do Regimento Interno, que as concessões consideradas ilegais poderão prosperar mediante a emissão e o encaminhamento a este Tribunal de novos atos concessórios, escoimados das irregularidades apontadas nestes autos" (grifei) .
10.	Não se verifica, pois, a omissão apontada pela interessada.
	Diante do exposto, voto no sentido de que o Tribunal adote a deliberação que ora submeto a este Colegiado.
TCU, Sala das Sessões Ministro Luciano Brandão Alves de Souza, em 22 de junho de 2021.
	
BENJAMIN ZYMLER 
Relator